# Einführung in dplyr  {#dplyr-intro}

```{r include = FALSE}
source("common.R")
```


## Einstieg

[dplyr] ist ein Paket zur Datenmanipulation, entwickelt von Hadley Wickham und Romain Francois. In erster Linie will es schnell und  ausdrucksstark sein. Es wird als Teil des "Metapakets" [tidyverse] installiert und gehört als Kernpaket zu den Paketen, die über `library(tidyverse)` geladen werden.

Die Wurzeln von `dplyr` liegen in einem früheren Paket mit dem Namen [plyr], das zum Ziel hat die ["split-apply-combine"-Strategie der Datenanalyse](https://www.jstatsoft.org/article/view/v040i01) [@wickham2011a] umzusetzen. Wo `plyr` noch einen vielfältigen Satz von Ein- und Ausgaben abdeckt (z.B. Arrays, data frames, Listen), hat `dplyr` einen klaren Fokus auf data frames oder, im Tidyverse, __tibbles__. 

`dplyr` bietet schnelle Alternativen zu den R Standardfunktionen: `subset()`, `apply()`, `[sl]apply()`, `tapply()`, `aggregate()`, `split()`, `do.call()`, `with()`, `within()`, und mehr. Ferner kann man `dplyr` nutzen um über Zeilen oder Gruppen von Zeilen zu iterieren, was eine schnelle Alternative zur Nutzung von `for` Schleifen darstellt.

### Wie immer, laden wir zu Beginn `tidyverse`


Der Fokus liegt in diesem Abschnitt auf `dplyr`. Aber da wir immer wieder auch Funktionen aus anderen "tidyverse-Paketen" nutzen, laden wir stets `tidyverse`.

```{r start_dplyr}
library(tidyverse)
```

Zusätzlich wollen wir auch noch [gapminder] laden.

```{r message = FALSE, warning = FALSE}
library(gapminder)
```



## `filter()`: Indizieren von Zeilen

`filter()` nimmt logische Ausdrücke und gibt die Zeilen zurück, für die der logische Ausdruck ein `TRUE` ergibt.

```{r}
filter(gapminder, lifeExp < 29)
filter(gapminder, country == "Rwanda", year > 1979)
filter(gapminder, country %in% c("Rwanda", "Afghanistan"))
```

Zum Vergleich kann man sich einen R Standardbefehl anschauen, der zum gleichen Ergebnis führt:

```{r eval = FALSE}
gapminder[gapminder$lifeExp < 29, ] 
subset(gapminder, country == "Rwanda" & year > 1979) ## subset funktioniert ähnlich wir filter
```

Unter keinen Umständen solltest du allerdings deine Daten so unterteilen, wie hier:

```{r eval = FALSE}
auswahl <- gapminder[241:252, ]
```

Warum ist das eine blöde Idee?

* Es ist nicht selbstdokumentierend. Was ist das Besondere an den Zeilen 241 bis 252?
* Es ist fehleranfällig. Diese Codezeile wird zu anderen Ergebnissen führen, wenn jemand die Zeilenreihenfolge von `gapminder` ändert, z.B. die Daten früher im Skript sortiert.
  
```{r eval = FALSE}
filter(gapminder, country == "Canada")
```

Dieser Aufruf erklärt sich von selbst und ist ziemlich robust.

## Der Pipe-Operator

Bevor es weitergeht, wollen wir aber den Pipe-Operator, den das Tidyverse aus dem [magrittr]-Paket von Stefan Bache importiert, vorstellen. Mithilfe des Pipe-Operators ist man in der Lage Befehle für mehrere Operationen auszuführen, ohne sie ineinander zu verschachteln. Diese neue Syntax führt zu Code, der viel einfacher zu schreiben und zu lesen ist.

Und so sieht er aus: `%>%`. Das entsprechende RStudio Tastenkürzel lautet: Ctrl+Shift+M (Windows), Cmd+Shift+M (Mac).

Erstmal ein Beispiel

```{r}
gapminder %>% head()
```

Du siehst, der Befehl ist äquivalent zu `head(gapminder)`. Der Pipe-Operator nimmt das Objekt auf der linken Seite und leitet es in den Funktionsaufruf auf der rechten Seite weiter - er gibt es buchstäblich als erstes Argument ein.

Keine Angst, du kannst immer noch weitere Argumente für die Funktion auf der rechten Seite angeben! Um die ersten 3 Reihen von `gapminder` zu sehen, könnte man sagen: `head(gapminder, 3)` oder:

```{r}
gapminder %>% head(3)
```


Du bist wahrscheinlich noch nicht sehr beeindruckt, aber das sollte sich noch ändern.

## Mit `select()` Variablen auswählen

Nun zurück zu `dplyr`....

Verwende  `select()`, um aus den Daten verschiedene Variablen (Spalten) auszuwählen. Hier kommt eine typische Verwendung von `select()`:

```{r}
select(gapminder, year, lifeExp)
```

Und nun noch kombiniert mit `head()` über den Pipe-Operator:


```{r}
gapminder %>%
  select(year, lifeExp) %>%
  head(4)
```

In Worten: "Nimm `gapminder`, wähle die Variablen `year` und `lifeExp` und zeige dann die ersten 4 Zeilen an."

## Jetzt nochmal ein Vergleich zu R Standardbefehlen

Hier sind die Daten für Kambodscha, aber nur bestimmte Variablen:

```{r}
gapminder %>%
  filter(country == "Cambodia") %>%
  select(year, lifeExp)
```

und so würde ein typischer R Standardbefehl aussehen:

```{r end_dplyr}
gapminder[gapminder$country == "Cambodia", c("year", "lifeExp")]
```

der zum gleichen Ergebnis führt. Wir würden sagen, dass der `dplyr` Befehl deutlich leichter zu lesen ist.

## Pure, predictable, pipeable

Bisher haben wir nur etwas an der Oberfläche von `dplyr` gekratzt, trotzdem möchten wir auf ein Schlüsselprinzipien hinweisen, die du vielleicht langsam zu schätzen lernen wirst. 

Die Verben (Hauptfunktionen) von dplyr, wie z.B. `filter()` und `select()`, sind [pure functions](https://en.wikipedia.org/wiki/Pure_function). Dazu schreibt Hadley Wickham [Functions chapter](http://adv-r.had.co.nz/Functions.html) in seinem [Advanced R] Buch [-@wickham2015a]:

> The functions that are the easiest to understand and reason about are pure functions: functions that always map the same input to the same output and have no other impact on the workspace. In other words, pure functions have no side effects: they don’t affect the state of the world in any way apart from the value they return.

Tatsächlich sind diese Verben ein Spezialfall reiner Funktionen: sie nehmen als Input und Output denselben Objekttyp an, i.d.R. ein data frame.

Die Daten sind für all diese Funktionen aus __stets__ das erste Inputargument.



## Aufgabe

Die `dplyr` Einführung geht weiter im Kapitel [Mehr zu `dplyr`](#dplyr-single). Bearbeitet aber vorher den letzten Abschnitte des [Work with Data](https://rstudio.cloud/learn/primers/2) Primers:


[Deriving Information with dplyr](https://rstudio.cloud/learn/primers/2.3) zeigt euch wie ihr über bestehenden Variablen neue Variablen definiert und leicht zusammenfassende Statistiken innerhalb vorab definiertert Gruppen berechnet.


```{r links, child="links.md"}
```