# Mehr zu `dplyr` {#dplyr-single}

```{r include = FALSE}
source("common.R")
```

<!--Original content: https://stat545.com/block010_dplyr-end-single-table.html-->

## Wo stehen wir?

In Kapitel \@ref(dplyr-intro), Einführung in `dplyr`, haben wir bereits zwei sehr wichtige Verben sowie einen Operator vorgestellt und verwendet:

* `filter()` zum Auswählen spezieller Zeilen eines Datensatzes
* `select()` zum Auswählen spezieller Variablen eines Datensatzes
* den Pipe-Operator `%>%`, der das Objekt auf der linken Seite überführt als erstes Funktionsargument der Funktion auf der rechten Seite
  
Wir haben auch die Rolle von `dplyr` innerhalb des tidyverse besprochen:

> [dplyr] ist ein Kernpaket der [tidyverse] Kollektion von Paketen. Da wir die anderen oft beiläufig benutzen, werden wir stets dplyr und die anderen über `library(tidyverse)` laden.


## Falls noch nicht geschehen: lade `dplyr` und `gapminder`

Wir starten wieder mit dem Laden von `dplyr` (über `tidyverse`)

```{r start_dplyr_single}
library(tidyverse)
```

und `gapminder`

```{r message = FALSE, warning = FALSE}
library(gapminder)
```

to be continued ...


```{r links, child="links.md"}
```