# tidy was? {#tidy}



```{r prepare-tidy-data, include = FALSE}
library(tidyverse)


#lotr_dat <- read_tsv("https://raw.githubusercontent.com/jennybc/lotr/master/lotr_clean.tsv", col_types = cols(
 # Film = col_character(),
#  Chapter = col_character(),
#  Character = col_character(),
#  Race = col_character(),
#  Words = col_integer()
#))

#females <- c("Galadriel", "Arwen", "Lobelia Sackville-Baggins", "Rosie",
 #            "Mrs. Bracegirdle", "Eowyn", "Freda", "Rohan Maiden")
#lotr_dat <-
#  mutate(lotr_dat,
#         Gender = ifelse(Character %in% females, "Female", "Male"))

#(lotr_tidy <- lotr_dat %>%
#    dplyr::filter(Race %in% c("Elf", "Hobbit", "Man")) %>%
#    group_by(Film, Gender, Race) %>%
#    summarize(Words = sum(Words)))
#(all_combns <- lotr_tidy %>% 
#    select(-Words) %>% 
#    map(unique) %>% 
#    lift_dl(crossing)())
#lotr_tidy <- left_join(all_combns, lotr_tidy) %>% 
#  replace_na(list(Words = 0)) %>% 
#  mutate(Film = factor(Film, levels = c("The Fellowship Of The Ring",
 #                                       "The Two Towers",
#                                        "The Return Of The King")),
#         Words = as.integer(Words)) %>% 
#  arrange(Film, Race, Gender)

lotr_tidy <- readr::read_csv("data/lotr_tidy.csv")

```

```{r make-and-write-untidy-films, echo = FALSE}
untidy_films <- lotr_tidy %>% 
  split(.$Film) %>%
  map(~ spread(.x, Gender, Words))
```


Idealerweise liegt ein Datensatz so vor, dass er __gut__ von einem Computer gelesen werden kann. In der Regel sind die Datensätze, mit denen wir uns beschäftigen, ja umfangreich, d.h. der Mensch will den Datensatz ja gar nicht (ein-)lesen. Trotzdem sind Datensätze oft anders angelegt (der Mensch, und nicht der Computer `r emo::ji("computer")`, trifft die Entscheidung über das Layout).

:::: {.content-box-gray}
Der Computer kann einen Datensatz gut *verarbeiten*, wenn wir den Datensatz als __tidy__ bezeichnen können. Hauptmerkmal von einem __tidy__ Datensatz:

  * Jede Spalte ist eine Variable
  * Jede Zeile ist eine Beobachtung
:::: 


Liegt untidy data vor, so verlängert sich (fast) immer die Zeit bis man mit den interessanten Schritten,  z.B. Erstellen einer Grafik, starten kann. Daher lohnt es sich immer mal inne zu halten um zu überlegen, ob die Daten __tidy__ sind. Unordnung im Datensatz ist eine häufige, aber oft übersehene, Ursache für unnötige Qualen bei der Datenanalyse und -visualisierung.

## Lord of the Rings 

Von [Jenny Byran](https://github.com/jennybc) (Autorin von STAT 545) haben wir folgenden Beispieldatensatz übernommen: [Data from the Lord of the Rings Trilogy](https://github.com/jennybc/lotr)

```{r results = 'asis', echo = FALSE}
untidy_films[["The Fellowship Of The Ring"]] %>%
  kableExtra::kbl() %>%
  kableExtra::kable_material_dark()
```


```{r results = 'asis', echo = FALSE}
untidy_films[["The Two Towers"]] %>%
  kableExtra::kbl() %>%
  kableExtra::kable_material_dark()
```


```{r results = 'asis', echo = FALSE}
untidy_films[["The Return Of The King"]] %>%
  kableExtra::kbl() %>%
  kableExtra::kable_material_dark()
```


Wir haben eine Tabelle pro Film. In jeder Tabelle haben wir die Gesamtzahl der gesprochenen Wörter, von Charakteren verschiedener Kategorien und Geschlechter.

Stellt euch vor, diese drei Tabellen als separate Arbeitsblätter in einer Excel-Datei zu finden. Oder in einigen Zellen am Rande eines Arbeitsblatts, das die zugrunde liegenden Rohdaten enthält. Oder als Tabellen auf einer Webseite oder in einem Word-Dokument.

Das Format der Tabellen macht es für *Menschen* einfach, die Anzahl der in "The Two Towers" von weiblichen Elfen  gesprochenen Wörter nachzuschlagen. Aber dieses Format macht es für einen *Computer* ziemlich schwer, solche Zahlen zu extrahieren  und, was noch wichtiger ist, damit zu rechnen oder sie grafisch darzustellen.

Diese Aufgabe ist nicht so einfach, da die Daten __untidy__ sind. So enthalten z.B. die  Spalten `Female` und `Male`  nicht die Information über das Geschlecht. Auf der anderen Seite sind Wert der Variable (noch nicht vorhanden) `Words` auf zwei Spalten verteilt.


## Tidy Lord of the Rings data

Aufgeräumt sehen die Daten folgendermaßen aus:


```{r echo = FALSE, results = 'asis'}
lotr_tidy %>%
  kableExtra::kbl() %>%
  kableExtra::kable_material_dark()
```

Beachtet, dass __tidy__  Daten im Allgemeinen höher und schmaler sind. Bestimmte Elemente werden öfter wiederholt, hier z. B. `Hobbit`. Aus diesen Gründen lehnen wir __tidy__ Daten oft instinktiv als ineffizient oder hässlich ab. Aber, solange ihr nicht das Endprodukt für eine textuelle Präsentation von Daten erstellt, solltet ihr diesen Instinkt ignorieren.

## Vorteile von tidy data

Wenn die Daten in aufgeräumter Form vorliegen, ist es naheliegend, *einen Computer* zu holen, um weitere Zusammenfassungen zu machen oder eine Abbildung zu erstellen. 

In dieser Form können wir nun leicht folgende Fragen beantworten:


:::: {.content-box-yellow}
- Wie viele Wörter haben die männlichen Hobbits insgesamt gesprochen?

- Dominiert eine bestimmte `Race` einen Film? Unterscheidet sich die dominierende `Race` in den Filmen?
::::



> __Wie viele Wörter haben die männlichen Hobbits insgesamt gesprochen?__

Nun braucht es nur noch ein kleines bisschen Code, um die Gesamtwortzahl für beide Geschlechter aller Kategorien über alle Filme hinweg zu berechnen. Wir nutzen dazu die Komfortfunktion `count()`.

```{r, message=FALSE, warning=FALSE}
library(tidyverse)
lotr_tidy %>% 
  count(Gender, Race, wt = Words)
```

 Die Gesamtzahl der von männlichen Hobbits gesprochenen Wörter ist `r lotr_tidy %>% filter(Race == 'Hobbit', Gender == 'Male') %>% summarize(sum(Words))`. Hier war es wichtig, dass alle Wortzählungen in einer einer Variable eines  Data Frames zusammengefasst sind und zugehöriger Variablen für Geschlecht und Kategorie.
 
 
 
> __Dominiert eine bestimmte Kategorie einen Film? Unterscheidet sich die dominierende Kategorie in den Filmen?__

Zunächst summieren wir über die Geschlechter hinweg, um die Wortzahlen für die verschiedenen Kategorien pro Film zu erhalten.

```{r}
(by_race_film <- lotr_tidy %>% 
   group_by(Film, Race) %>% 
   summarize(Words = sum(Words)))
```

Wir können jetzt entweder die Zahlen ein bisschen  anstarren, um die Frage zu beantworten, oder besser, die gerade berechneten Wortzahlen in einem Balkendiagramm darstellen. 

```{r barchart-lotr-words-by-film-race}
ggplot(by_race_film, aes(x = Film, y = Words, fill = Race)) + 
  geom_bar(stat = "identity", position = "dodge") +
  coord_flip() + guides(fill = guide_legend(reverse = TRUE)) + 
  scale_fill_brewer(palette = "Set1")
```


Hobbits sind in "The Fellowhip of the Ring" stark vertreten, während die Menschen in "The Two Towers" viel mehr Leinwandzeit hatten. Im letzten Film, "The Return of the King", war die Anzahl von Menschen gesprochener Wörter nur noch leicht höher als die Anzahl von Worten, die von Hobbits gesprochen wurden.


Auch hier war es wichtig, alle Daten in einem einzigen Data Frame zu haben, alle Wortzählungen in einer einzigen Variable und zugehörige Variablen für Film und Kategorie.


:::: {.content-box-grey}
Im nächsten Schritt schauen wir uns nun an, wie man aus den obigen drei Tabellen eine sauberen Datensatz erzeugt.
::::



## Untidy Lord of the Rings data

Wir importieren nun die Daten, die in den drei Tabellen dargestellt wurden.


Für jede Tabelle existiert eine eigene csv Datei:


  * [The_Fellowship_Of_The_Ring.csv](https://github.com/jennybc/lotr-tidy/blob/master/data/The_Fellowship_Of_The_Ring.csv)
  * [The_Two_Towers.csv](https://github.com/jennybc/lotr-tidy/blob/master/data/The_Two_Towers.csv)
  * [The_Return_Of_The_King.csv](https://github.com/jennybc/lotr-tidy/blob/master/data/The_Return_Of_The_King.csv)


```{r, message=FALSE}
fship <- read_csv(file.path("data", "The_Fellowship_Of_The_Ring.csv"))
ttow <- read_csv(file.path("data", "The_Two_Towers.csv"))
rking <- read_csv(file.path("data", "The_Return_Of_The_King.csv")) 
rking
```


Wir haben jetzt ein Data Frame pro Film, jeweils mit den vier Variablen


```{r}
names(rking)
```

Der erste Schritt beim Aufräumen dieser Daten besteht darin, sie zu einem Data Frame zusammenzufügen, indem wir die drei Data Frames zeilenweise stapeln. Dazu können wir die Funktion `dplyr::bind_rows()` verwenden.

```{r}
lotr_untidy <- bind_rows(fship, ttow, rking)
lotr_untidy
```

Das Zusammensetzen eines großen Datenobjekts aus vielen kleinen ist eine relativ übliche Aufgabe bei der Datenaufbereitung. Wenn die Teile so ähnlich sind wie hier, ist es schön, sie gleich zu einem Objekt zusammenzusetzen. In anderen Szenarien müsst ihr  möglicherweise einige Nacharbeiten an den einzelnen Objekten vornehmen, bevor sie gut zusammengefügt werden können.

Wenn möglich, sollte man die einzelnen Stücke so früh wie möglich 
zusammensetzen, denn es ist einfacher und effizienter, ein einzelnes Objekt aufzuräumen als 20 oder 1000 oder ...

### Nun können wir aufräumen

Das Objekt `lotr_untidy` verletzt immer noch eines der Grundprinzipien von __tidy data__. 

>Die Anzahl an gesprochenen Wörtern ist eine grundlegende Variable in unserem Datensatz und sie ist derzeit auf zwei Variablen verteilt, `Female` und `Male`.

Konzeptionell müssen wir die Wortanzahl in einer einzigen Variable zusammenfassen und eine neue Variable `Gender` erstellen, um zu verfolgen, ob die jeweilige Anzahl an Worten von Frauen oder Männern gesprochen wurde. Diese Aufgabe können wir mit der Funktion `tidyr::pivot_longer()` bearbeiten.


```{r}
lotr_tidy <-
  pivot_longer(lotr_untidy, cols = c("Female", "Male"), names_to = 'Gender', 
               values_to = 'Words')
lotr_tidy
```


Um unseren obigen Aufruf von `pivot_longer()` zu erklären, lesen wir ihn mal von links nach rechts: 

Nach der Auswahl des Datensatzes `lotr_untidy` haben wird die Spalten `Female` und `Male` genommen und ihre __Werte__ in eine neue Variable `Words` zusammengefasst. Dies erzwingt die Erstellung einer neuen Variable `Gender`, die angibt, ob ein bestimmter Wert von `Words` von `Female` oder `Male` stammt.

Alle anderen Variablen, wie `Film`, bleiben unverändert und werden einfach nach Bedarf repliziert. Die Dokumentation für `pivot_longer()` gibt weitere Beispiele und dokumentiert zusätzliche Argumente.


Wenn man sich diese Arbeit gemacht hat, dann macht es schon Sinn sich auch das Ergebnis abzuspeichern


```{r}
write_csv(lotr_tidy, path = file.path("data", "lotr_tidy.csv"))
```


Trotzdem solltet ihr natürlich auch die Skripte zur  Datenaufbereitung sowie die Originaldaten abspeichern.


## Und jetzt noch ein bisschen "schmutzig" machen


Manchmal (aber nicht so häufig) ist es doch nötig die Daten im [Wide Format](https://de.wikipedia.org/wiki/Wide-Format_und_Long-Format) zu haben. Daher wollen wir zum Schluss die gerade gesäuberten LOTR Daten nochmal ein bisschen untidy machen. 

Dazu arbeiten wir mit den Funktion `tidyr::pivot_wider()`. Wir nehmen nun die Ausprägungen der Variable `Race` (anschließend dann `Gender`) als Variablennamen der neu zu bildenden Variablen. Die Werte dieser neuen Variablen sind durch die Variable `Words` festgelegt. 


```{r}
## Race
lotr_tidy %>% 
  pivot_wider(names_from = Race, values_from = Words)

## Gender
lotr_tidy %>% 
  pivot_wider(names_from = Gender, values_from = Words)

```


Das erste Beispiel hat immer noch 6 Beobachtungen, zwei pro Film. Nehmen wir mal an, dass wir aber nur eine Beobachtung pro Film haben wollen. Dazu müssten wir die möglichen Kombinationen aus `Race` und `Gender` in einer neuen/weiteren Variablen zusammenfassen. Dies können wir über die Funktion `tidyr::unite()` erreichen.



```{r}
lotr_tidy %>% 
  unite(Race_Gender, Race, Gender)
```

In Kombination mit `pivot_wider()` ergibt sich so

```{r}
lotr_tidy %>% 
  unite(Race_Gender, Race, Gender) %>% 
  pivot_wider(names_from = Race_Gender, values_from = Words)

```

Zum Schluss könnten wir jetzt auch noch alles zurück auf Anfang stellen und die
drei Datensätze vom Anfang wiederherstellen

```{r}
(sep_list <- lotr_tidy %>% 
  pivot_wider(names_from = Gender, values_from = Words) %>%
   group_split(Film))
```

Wir erhalten eine Liste mit drei Elemente, deren Inhalt den drei Tabellen vom Anfang entspricht. Die Daten zu "The Return of the King" sind beispielsweise im zweiten Element enthalten.

```{r}
sep_list[[2]]
```


## Literatur



  * [Tidy data](http://r4ds.had.co.nz/tidy-data.html) Kapitel in R for Data Science, by Garrett Grolemund and Hadley Wickham
    - [tidyr](https://tidyr.tidyverse.org/) Paket
  * [Bad Data Handbook](http://shop.oreilly.com/product/0636920024422.do) by By Q. Ethan McCallum, published by O'Reilly.
    - Chapter 3: Data Intended for Human Consumption, Not Machine Consumption by Paul Murrell.
  * Tidy data by Hadley Wickham. Journal of Statistical Software. Vol. 59, Issue 10, Sep 2014. <http://www.jstatsoft.org/v59/i10>