# Funktionen {#funktionen}

Wie in jeder anderen Programmierumgebung, besteht auch in R die Möglichkeit eigene Funktionen zu definieren. 

Eine der wichtigsten Erkenntnisse dabei ist die Tatsache, dass auch Funktionen Objekte sind. Generell ist in R alles ein Objekt.

Neue Funktionen werden mit der Funktion `function()` erzeugt. 



## Bestandteile von Funktionen

Alle R Funktionen bestehen aus den drei Teilen:

* `formals()`, Argumente, die den Funktionsaufruf "regeln"
* `body()`, der eigentliche Code
* `environment()`, Verweis auf die Funktionseingabe

```{r}
f <- function(x) x + sin(x)
formals(f)
body(f)
environment(f)
```

## `body()`

Wie alle Objekte in R, besitzen auch Funktionen Attribute. Ein data frame besitzt z.B. die Attribute `names`, `class` und `row.names`

```{r}
attributes(iris)
```

Eine Funktion besitzt hingegen die Attribute


```{r,}
attributes(f)
```

Den Unterschied zu `body()` sehen wir im folgenden Beispiel.


```{r}
f <- function(x){
  # Summe von x und sin(x)#
  x + sin(x)
}
body(f)
attr(f, "srcref")
```

## "Einfache" Funktionen

Es gibt eine Ausnahme von der obigen Regel, dass Funktionen aus drei Teilen bestehen. Die primitive functions wie `sum(), sin()` oder `exp()` rufen direkt über die Funktion `.Primitive()` C Code auf, enthalten somit keinen R Code und daher sind alle drei Teile gleich `NULL`.

```{r}
formals(sin)
body(sin)
environment(sin)
```


## Jede Operation ist ein Funktionsaufruf



>    “To understand computations in R, two slogans are helpful:
>       Everything that exists is an object.
>       Everything that happens is a function call."
>    — John Chambers



Alle Operationen bestehen aus Funktionsaufrufen. Somit auch `+, -, /,:, for, if, while` oder `[]`und `$`. Dies sieht man z.B. an diesem Beispiel

```{r}
x <- 10 
y <- 5
x + y
`+`(x, y)

```


oder auch an diesem Beispielen

```{r}
for (i in 1:2) print(i)
`for`(i, 1:2, print(i))

x[3]
`[`(x, 3)

```


Die Verwendung von `  erlaubt den Zugriff auf reservierte Ausdrücke.



Eine sinnvolle Anwendung dieser Zugriffsmethode liegt in der Kombination mit den apply Funktionen (`apply(), lapply(), sapply, mapply(), tapply()`). Diese wenden eine zu übergebende Funktion auf weitere Inputgrößen wie Listen oder Data Frames an.

```{r, error=TRUE}
x <- list(1:3, 4:9, 10:12)
sapply(x, `[`, 2)
sapply(x, function(x) x[2])
```


## lapply, sapply

`sapply()` ist eine Version von `lapply()`, die - wenn möglich - eine "vereinfachte" Ausgabe liefert.

```{r}
x <- list(1:3, 4:6, 7:9)
lapply(x, `+`, 3)
is.matrix(sapply(x, `+`, 3))
```


## Funktionsargumente

Funktionen besitzen formelle Argumente, denen beim Funktionsaufruf (oder per Default) Werte zugewiesen werden. Beim Aufruf können die Argumente durch ihre Position, den vollen oder teilweisen Namen ausgewählt werden.

```{r, error=TRUE}
f <- function(abc, bcd, bdc) c(abc, bcd, bdc)
f(3, 2, 1)
f(2, 1, abc=3)
f(2, 1, a=3)
```


Der folgende Aufruf kann aber nicht funktionieren.

```{r, error=TRUE}
f(3, b=2, 1)
```

Generell sollte man die zwei, drei wichtigsten Inputgrößen an den Beginn stellen. Alle anderen sollten eher nicht durch die Position ausgewählt werden. Dabei ist der vollständige Namen sicherlich zu bevorzugen.



Funktionsargumenten können Default-Werte zugeordnet werden. Dabei können Default-Werte auch in Abhängigkeit anderer Argumente definiert werden.

```{r}
f <- function(a = 1, b = 2) {
  c(a, b)
}
f()
g <- function(a = 1, b = a * 2) {
  c(a, b)
}
g(a=10)
```

## Funktionsargumente: Lazy Evaluation

R wertet Funktionsargumente nur aus, wenn diese tatsächlich benützt werden. Dies entspricht der Idee der *Lazy Evaluation*.

```{r}
f <- function(x) {
  10
}
f(stop("x ist nicht 10"))
```
Mit `force()` kann man die Auswertung eines Arguments *erzwingen*.
```{r, error=TRUE}
f <- function(x) {
  force(x)
  10
}
f(stop("x ist nicht 10"))

```



Benutzt man eine verschachtelte Funktion in Kombination mit `lapply()` oder einer Schleife, so kann die Lazy Evaluation entscheidend sein.

```{r}
addiere_x <- function(x){
  function(y) x+y
}
addiere_zu_1bis10 <- lapply(1:10, addiere_x)
addiere_zu_1bis10[[1]](10)
addiere_zu_1bis10[[5]](10)
```
`x` wird beim ersten Aufruf von `addiere_zu_1bis10()` ausgewertet. Bis dahin ist `x` aber bereits von 1 bis 10 "gelaufen" und hat damit den Wert 10. Somit wird stets 10 zum Input addiert.


```{r}
addiere_x <- function(x){
  force(x)
  function(y) x+y
}
addiere_zu_1bis10 <- lapply(1:10, addiere_x)
addiere_zu_1bis10[[1]](10)
addiere_zu_1bis10[[5]](10)
```

Erzwingt man die Auswertung, so erhält man das gewünschte Ergebnis.


Bisher schien die Lazy Evaluation eher nachteilig. Sie kann aber auch Vorteile haben. Die Befehle

```{r}
x <- NULL
if (!is.null(x) && x > 0) {

}
```

erzeugen keinen Fehler, obwohl `NULL>0` keinen zulässigen Input für `if` darstellt. Da `!is.null(x)` bereits `FALSE` liefert, wird die zweite Abfrage nicht mehr ausgewertet.

> Hauptvorteil ist aber die Effizienz. Nur notwendige Ausdrücke werden ausgewertet.

## Funktionsargumente: `...`

Für eine Funktion kann das formale `...` Drei-Punkte Argument verwendet werden. Alle nicht über Position und/oder Name zugeordneten Argumente werden durch `...` aufgenommen. In der Regel werden über `...` Argumente übergeben, die innerhalb der Funktion an andere Funktionen weitergegeben werden.

```{r}
summe_plus2 <- function(x, ...){
  x <- x+2
  sum(x, ...)
}
summe_plus2(c(1, 3, 5))
summe_plus2(c(1, 3, NA), na.rm = TRUE)
```



`...` erhöht also offensichtlich die Flexibilität. Ein Nachteil ist, dass falsch geschriebene Argumente keinen Fehler erzeugen und alle Argumente nach `...` voll ausgeschrieben werden müssen.

```{r,error=TRUE}
sum(1, 2, NA, rm.na = TRUE)
sum(1, 2, NA, na.rm = TRUE)
```


## Funktionsrückgabe

Wir haben in den Beispielen bereits gesehen wie die Rückgabe funktioniert. Der letzte Ausdruck, der ausgewertet wird, bildet die Rückgabe. 

```{r}
f <- function(x) {
  if (x < 10) {
    0
  } else {
    10
  }
}
f(5)
f(15)
```


Falls bereits zu einem früheren Zeitpunkte eine Rückgabe erfolgen soll (z.B. STOP Kriterium erfüllt) und diese speziell gekennzeichnet werden soll, kann die Funktion `return()` verwendet werden.


Funktionen können nur ein Objekt zurückgeben. Soll die Ausgabe einer Funktion aus mehreren Objekten bestehen, so schreibt man diese einfach in eine Liste und gibt die Liste zurück.


```{r}
f <- function(x) {
  if (x < 10) {
    n_output <- 0
    t_output <- "eingabe war kleiner 10"
  } else {
    n_output <- 10
    t_output <- "eingabe war größer oder gleich 10"

  }
  
  output <- list(n_output, t_output)
  return(output) 
  
  n_output + 1 # wird berechnet, aber nicht ausgegeben.
}
f(5)
f(15)
```


## mehr zu ...

Wenn ihr mehr zu 

- functions
- environments
- functional programming
- object-oriented programming
- ...

wissen wollt, dann findet ihr __(fast) alle__ Antworten auf eure Fragen im Buch [Advanced R](https://adv-r.hadley.nz) von Hadley Wickham [-@wickham2015a].